臺灣臺中地方法院民事判決
110年度重訴字第94號
原      告  行政院農業委員會農田水利署

法定代理人  蔡昇甫  
訴訟代理人  蔣志明律師
複 代理 人  楊榮富律師
被      告  蔡美秀  
兼  法  定
代  理  人  蔡美黛  
被      告  李季為  
            蔡志昇  
上列當事人間請求拆屋還地事件，本院於民國111年1月18日言詞
辯論終結，判決如下：
    主      文
被告李季為應將坐落臺中市○區○○○段0000000000000地號土地如
附圖所示258-12⑸（面積150平方公尺）、258-21⑹（面積123平方
公尺）之建物、-----之圍籬、圍牆拆除，並將上開占用部分之
土地返還原告。
被告蔡志昇應將坐落臺中市○區○○○段0000000000000地號土地如
附圖所示258-21⑸（面積39平方公尺）、258-21⑷（面積11平方公
尺）、258-12⑷（面積30平方公尺）之遮雨棚架及水塔拆除；258
-12⑶（面積14平方公尺）、258-21⑶（面積24平方公尺）之水泥
地剷除，並將上開占用部分之土地及如附圖所示258-12⑸（面積1
50平方公尺）、258-21⑹（面積123平方公尺）建物使用之土地與
258-12⑵（面積31平方公尺）、258-21⑺（面積133平方公尺）之
空地返還原告。暨自民國109年12月5日起至返還上開土地之日止
，按年給付原告新臺幣18萬3060元之損害金。
原告其餘之訴駁回。
訴訟費用由被告李季為、蔡志昇負擔。
    事實及理由
壹、程序方面：
一、按訴狀送達後，原告不得將原訴變更或追加他訴，但請求之
    基礎事實同一者，不在此限；不變更訴訟標的，而補充或更
    正事實上或法律上之陳述者，非為訴之變更或追加；原告於
    判決確定前，得撤回訴之全部或一部。但被告已為本案之言
    詞辯論者，應得其同意，民事訴訟法第255條第1項第2款、
    第256條、第262條第1項分別定有明文。查原告起訴原請求
    被告蔡美秀、李佳享、李季為、蔡志昇應將坐落臺中市○區○
    ○○段0000000000000地號土地（下合稱系爭土地，分別以各
    該地號土地稱之）上之地上物拆除，並將占用土地返還原告
    ；嗣於民國110年9月7日具狀撤回對被告蔡美秀、李佳享之
    起訴，並依臺中市中正地政事務所測量結果更正聲明（見本
    院卷第299至300頁）；又於同年10月21日追加蔡美秀、蔡美
    黛為被告，並更正聲明如下述原告主張欄所示（見本院卷第
    325至326頁）。經核原告均係本於其為系爭土地所有權人之
    身分而主張，僅依地政機關測量結果而更正拆除之地上物面
    積，屬更正事實上之陳述，且原告撤回部分業經蔡美秀、李
    佳享同意（見本院卷第295頁），於法尚無不合，應予准許
    。
二、被告蔡美秀、蔡美黛未於最後言詞辯論期日到場，核無民事
    訴訟法第386條所列各款情形，爰依原告之聲請，由其一造
    辯論而為判決
貳、實體方面：
一、原告主張：
　㈠系爭土地原為改制前臺灣臺中農田水利會（下稱水利會）所
    有，現為國有地，管理機關為原告。水利會於96年間將系爭
    土地面積約563平方公尺之部分出租予被告蔡美秀，並經數
    次續約，後因被告蔡美秀受監護宣告，由被告蔡美黛擔任監
    護人，乃將系爭土地之租賃關係讓與訴外人李佳享，並經原
    告與李佳享續訂租約至114年11月14日。嗣李佳享於109年10
    月5日以申請書申請提前終止租約，依土地租賃契約書第14
    條第6款所定承租人得於2個月前終止租約，原告遂以109年1
    0月14日函通知李佳享雙方之租約至同年12月4日止，請李佳
    享於租約終止後騰空返還土地，惟系爭土地目前遭被告蔡志
    昇占有使用中，屬無權占有，迄今未騰空返還，爰依民法第
    767條規定提起本件訴訟，請求被告將占用之地上物拆除，
    並返還占用之土地；及依不當得利規定，請求被告蔡志昇自
    109年12月5日起至返還占用土地之日止，按年給付相當於原
    定租金之損害金新臺幣（下同）18萬3,060元等語。
　㈡並聲明：
　⒈被告蔡美秀、蔡美黛、蔡志昇、李季為應將坐落系爭土地如
    附圖所示258-12⑸（面積150平方公尺）、258-21⑹（面積123
    平方公尺）之建物、-----之圍籬、圍牆拆除，並將上開占
    用部分之土地返還原告。
　⒉被告蔡志昇應將坐落系爭土地如附圖所示258-21⑸（面積39平
    方公尺）、258-21⑷（面積11平方公尺）、258-12⑷（面積30
    平方公尺）之遮雨棚架及水塔拆除；258-12⑶（面積14平方
    公尺）、258-21⑶（面積24平方公尺）之水泥地剷除，並將
    上開占用部分之土地及如附圖所示258-12⑸（面積150平方公
    尺）、258-21⑹（面積123平方公尺）建物使用之土地與258-
    12⑵（面積31平方公尺）、258-21⑺（面積133平方公尺）之
    空地返還原告。暨自109年12月5日起至返還上開土地之日止
    ，按年給付原告18萬3,060元之損害金。
二、被告方面：
　㈠被告李季為則以：同意原告請求，願意拆除伊於系爭土地上
    興建之門牌號碼臺中市○區○○街00號未辦保存登記建物（下
    稱系爭建物）及圍籬、圍牆。系爭建物是伊於85、86年間出
    資興建，供伊岳母及被告蔡美秀居住，嗣遭檢舉被告蔡美秀
    等住戶占用國有地，水利會乃至現場勘查，協調後由伊支付
    罰款，以被告蔡美秀名義與水利會簽約承租系爭土地，其後
    因被告蔡美秀受監護宣告，遂於107年間改以李佳享名義向
    水利會承租系爭土地，嗣108年10月24日被告蔡志昇假釋出
    獄無處可住，遂讓其暫住系爭建物，詎被告蔡志昇竟於109
    年3月起要求伊搬離系爭建物，伊不堪其擾因而搬離系爭建
    物，系爭建物目前為被告蔡志昇占有中等語。
　㈡被告蔡志昇則以：系爭建物為伊母親蔡賴合在77年間蓋的，
    供伊母親與伊居住，蔡賴合於87年過世，目前只有伊住在系
    爭建物，並非被告李季為在85年間所蓋，伊為系爭建物之出
    資興建人，原始取得系爭建物所有權，伊多年來居住於系爭
    建物並登記為戶長，嗣臺中市政府於92年間進行道路拓寬工
    程，提供系爭建物住戶拆遷補償費，因伊於98年至108年10
    月24日入監服刑，而未收受補償通知。出獄後始知被告蔡美
    秀、蔡美黛、李季為及李佳享以不實用電證明向原告申請承
    租系爭土地，並請領系爭地上物之拆遷補償費，伊已提起刑
    事侵占告訴，目前尚在偵查中。原告所提系爭土地之租約並
    非伊所簽署，應以伊為承租人始屬正確，伊不受終止租約之
    拘束，應由原告再與伊協商終止事宜為妥，伊方為合法承租
    人，希望原告將系爭土地賣給伊等語，資為抗辯。並聲明：
    原告之訴駁回。
　㈢被告蔡美秀、蔡美黛則稱：同意原告請求，願意拆除地上物
    。被告蔡美黛母親蔡賴合於78年底79年初與被告蔡美秀搬至
    臺中市○區○○街00號，當時住處是以木板隔間之簡陋工寮，
    被告蔡志昇未曾居住此地。嗣因被告李季為不捨蔡賴合居住
    狀況，乃於86年間僱請訴外人陳銘淵興建房屋1棟與蔡賴合
    及被告蔡美秀棲身。96年間被告蔡志昇檢舉被告蔡美秀，水
    利會遂派員會勘，經與水利會協商，同意以被告蔡美秀名義
    承租系爭土地，罰款等均由被告李季為支付，107年改以李
    佳享名義承租，惟被告蔡志昇108年10月24日假釋後對外稱
    系爭土地歸其所有，被告李季為便於109年7月搬離此處，搬
    離後被告蔡志昇仍不斷要脅租金，被告蔡志昇所述不實等語
    。
三、得心證之理由：
  ㈠原告主張系爭土地為國有地，由原告管理，水利會於96年間
    將系爭土地部分出租予被告蔡美秀，經數次續約後，因被告
    蔡美秀於107年5月16日受監護宣告，乃將系爭土地之租賃關
    係讓與李佳享，並經原告與李佳享續訂租約至114年11月14
    日，嗣李佳享於109年10月5日申請提前終止租約，原告即以
    109年10月14日函文通知李佳享雙方之租約至同年12月4日止
    等情，業據原告提出系爭土地謄本、土地租賃契約書、本院
    107年度監宣字第135號裁定、租賃關係移轉契約書及公證書
    、申請書、原告109年10月14日函文附卷可稽（見本院卷第2
    1至65頁），堪先認定屬實。被告蔡志昇雖辯稱其方為系爭
    土地之合法承租人（見本院卷第112、296頁），惟此與原告
    所提出並經公證之土地租賃契約書內容不合，其所辯難認可
    採。
　㈡系爭土地上如附圖所示258-21⑸（面積39平方公尺）、258-21
    ⑷（面積11平方公尺）、258-12⑷（面積30平方公尺）之遮雨
    棚架為被告蔡志昇搭建，附圖所示之水塔為被告蔡志昇所有
    ，如附圖所示258-12⑶（面積14平方公尺）、258-21⑶（面積
    24平方公尺）之水泥地亦為被告蔡志昇所鋪設；又如附圖所
    示之圍籬、圍牆則係被告李季為設置，業據被告蔡志昇、李
    季為於本院現場履勘時陳述明確（見本院卷第179頁）；另
    附圖所示258-12⑸（面積150平方公尺）、258-21⑹（面積123
    平方公尺）之建物位於系爭土地上，前開地上物之現況經本
    院會同臺中市中正地政事務所人員至現場履勘測量屬實，製
    有勘驗筆錄、照片（見本院卷第153至180頁），及臺中市中
    正地政事務所檢送如附圖所示之土地複丈成果圖可參（見本
    院卷第271、273頁），堪信為真。
  ㈢原告依民法第767條規定請求被告等人拆除上開地上物，並將
    占用部分之土地返還原告，有無理由？
　⒈按不動產物權，依法律行為而取得、設定、喪失及變更者，
    非經登記，不生效力，民法第758條第1項定有明文。而自己
    建築之房屋，與依法律行為而取得者有別，縱使不經登記，
    亦不在民法第758條所謂非經登記不生效力之列（最高法院4
    1年度台上字第1039號判決意旨參照）。故因自己出資而建
    築之房屋，不待登記即原始取得其所有權（最高法院85年度
    台上字第100號判決意旨參照）；房屋於未辦理第一次所有
    權登記以前，其所有權屬於出資興建之原始建築人（最高法
    院85年度台上字第247號判決意旨參照），是未辦理保存登
    記之建物，由其原始起造人取得所有權。又建物之拆除，為
    事實上之處分行為，僅所有人或有事實上處分權之人，方有
    拆除之權限（最高法院102年度台上字第2053號判決參照）
    。
　⒉又系爭建物位在系爭土地上，被告李季為稱系爭建物係伊於8
    5、86年間出資興建，供伊岳母及被告蔡美秀居住等語，然
    被告蔡志昇則辯稱系爭建物係伊母親蔡賴合在77年間所蓋等
    語（見本院卷第98、296頁）。查證人陳銘淵於本院證稱：
    伊有書立卷第199頁之證明書，證明伊有幫被告李季為處理
    改建的事情，幾十年前幫他改建的，建物地址是臺中市○區○
    ○街00號，改建哪些地方因為時間很久伊忘記了，照被告李
    季為要求的內容施工，被告李季為有給付伊工錢等語（見本
    院卷第342至345頁），參酌被告蔡美黛提出之現場照片可知
    ，85年間系爭建物所在處僅有鐵柱而無圍牆，86年7月之照
    片始出現圍牆而成為足避風雨可達經濟上使用目的之定著物
    （見本院卷第367至373頁），復有本院向行政院農業委員會
    林務局農林航空測量所調取之77年至90年航照圖可參（見本
    院卷第307至309頁）。上開事證核與被告李季為所稱系爭建
    物為其於85、86年間出資興建乙節相符，堪認系爭建物為被
    告李季為出資起造並取得所有權，且得為事實上之處分行為
    。
　⒊按所有人對於無權占有或侵奪其所有物者，得請求返還之；
    對於妨害其所有權者，得請求除去之，民法第767條第l項前
    段、中段定有明文。而國有財產撥給各地國家機關使用者，
    名義上雖仍為國有，實際上即為使用機關行使所有人之權利
    ，故對於是類財產之管理方面，應由管理機關起訴或應訴，
    代國家主張所有權人之權利。經查，原告為系爭土地之管理
    人，而原告與李佳享之土地租賃契約業於109年12月4日終止
    ，被告李季為所有之系爭建物、圍籬、圍牆，暨被告蔡志昇
    所有之水塔、所搭建之遮雨棚架、鋪設之水泥地現仍占用系
    爭土地，是被告李季為、蔡志昇即屬無權占有且妨害原告所
    有權之行使。
　⒋從而，原告依民法第767條第1項規定，請求被告李季為應將
    系爭土地如附圖所示258-12⑸、258-21⑹之建物、-----之圍
    籬、圍牆拆除，並將上開占用部分之土地返還原告；暨請求
    被告蔡志昇應將系爭土地如附圖所示258-21⑸、258-21⑷、25
    8-12⑷之遮雨棚架及水塔拆除；258-12⑶、258-21⑶之水泥地
    剷除，並將上開占用部分之土地及如附圖所示258-12⑸、258
    -21⑹建物使用之土地與258-12⑵、258-21⑺之空地返還原告，
    自屬有據，應予准許。至原告對被告蔡美秀、蔡美黛、蔡志
    昇請求拆除系爭建物及圍籬、圍牆部分，因其等非上開地上
    物之所有權人，故原告此部分所請即屬無據，不應准許。
　㈣按無法律上之原因而受利益，致他人受損害者，應返還其利
    益，民法第179條前段規定甚明。而無權占有他人土地，可
    能獲得相當於租金之利益，為社會通常之觀念（最高法院61
    年度台上字第1695號判決意旨參照）。本件原告與李佳享就
    系爭土地之租賃契約已於109年12月4日終止，惟被告蔡志昇
    目前仍居住系爭建物而占有使用系爭土地，業據其陳明在卷
    （見本院卷第98、179頁），則被告蔡志昇並無占有使用系
    爭土地之正當權源，且依社會通常觀念，被告蔡志昇因無權
    占有系爭土地，可能獲得相當於租金之利益，並致管理機關
    即原告受有無法使用系爭土地之損害。揆諸上開說明，原告
    依不當得利之法律關係，請求被告蔡志昇自上開租約終止之
    翌日即109年12月5日起至返還占用土地之日止，按年給付原
    告相當於原定租金之損害金18萬3,060元（計算式：15,255
    元×12月＝183,060元），洵屬有據。
四、綜上所述，原告依民法第767條第1項、第179條規定，請求
    被告李季為應將坐落系爭土地如附圖所示258-12⑸（面積150
    平方公尺）、258-21⑹（面積123平方公尺）之建物、-----
    之圍籬、圍牆拆除，並將上開占用部分之土地返還原告。並
    請求被告蔡志昇應將坐落系爭土地如附圖所示258-21⑸（面
    積39平方公尺）、258-21⑷（面積11平方公尺）、258-12⑷（
    面積30平方公尺）之遮雨棚架及水塔拆除；258-12⑶（面積1
    4平方公尺）、258-21⑶（面積24平方公尺）之水泥地剷除，
    並將上開占用部分之土地及如附圖所示258-12⑸（面積150平
    方公尺）、258-21⑹（面積123平方公尺）建物使用之土地與
    258-12⑵（面積31平方公尺）、258-21⑺（面積133平方公尺
    ）之空地返還原告，暨自109年12月5日起至返還上開土地之
    日止，按年給付原告18萬3,060元之損害金，均有理由，應
    予准許。逾此範圍之請求，則為無理由，應予駁回。
五、本件事證已臻明確，兩造其餘攻擊防禦方法及所提證據，核
    與判決結果不生影響，爰不一一論述。被告蔡志昇雖請求調
    閱被告李季為之警詢筆錄，及向臺中市政府新建工程處調閱
    系爭建物在91年間之地上物拆遷補償資料，以證明被告李季
    為於87年後才至榮華街做工程、被告蔡志昇未領取拆遷補償
    費等節（見本院卷第341、385、386頁），惟此部分均與本
    件待證事實即系爭建物為何人興建、原告得否請求被告拆除
    地上物返還系爭土地無涉，核無調查之必要，附此敘明。
六、訴訟費用負擔之依據：民事訴訟法第79條、第85條第1項。
中　　華　　民　　國　　111 　年　　2 　　月　　17　　日
                  民事第一庭    法  官  廖欣儀
正本係照原本作成。
如對本判決上訴，須於判決送達後20日內向本院提出上訴狀。如
委任律師提起上訴者，應一併繳納上訴審裁判費。
中　　華　　民　　國　　111 　年　　2 　　月　　18　　日
                                書記官  李俊毅